【裁判字號】    89,簡上,49
【裁判日期】    900111
【裁判案由】    過失傷害
【裁判全文】
臺灣士林地方法院刑事判決                          八十九年度簡上字第四九號
    聲  請  人  臺灣士林地方法院檢察署檢察官
    上  訴  人  辛○○
    即  被  告
    選任辯護人  林永頌
                辜郁雯
                尤伯祥
右上訴人因過失傷害案件，不服本院內湖簡易庭八十八年度湖簡字第九八○號中華民
國八十九年三月七日之第一審判決（聲請簡易判決處刑案號：八十八年度偵字第九二
七四號），提起上訴，本院管轄之第二審合議庭判決如左：
    主  文
原判決撤銷。
辛○○無罪。
    理  由
一、聲請簡易判決處刑意旨略以：被告辛○○係台北縣汐止市○○○路二五二巷一號
    樟樹教會之牧師，負責管理該教會各項事物，於民國八十八年八月十日，辛○○
    明知該教會大型鐵門之滑輪脫落，鐵門可能脫軌倒下，壓及可自由出入之不特定
    人，竟疏於注意，僅將鐵門推開，以鐵絲簡單固定，嗣同日下午七時三十分許，
    該鐵門因支撐不良倒下，壓及在門旁玩耍之兒童庚○○，致庚○○受有左腿股骨
    骨折、顱內出血併顱骨骨折等傷害，因認被告辛○○涉有刑法第二百八十四條第
    一項之過失傷害罪嫌。
二、按犯罪事實應依證據認定之，無證據不得推定其犯罪事實；又不能證明被告犯罪
    者，應諭知無罪之判決，刑事訴訟法第一百五十四條、第三百零一條第一項前段
    分別定有明文。再認定被告有罪之事實，應憑證據，如未能發現相當之證據，或
    證據不足以證明，自不能以推測或擬制之方法，以為裁判之基礎；且認定犯罪事
    實所憑之證據，其為訴訟上之證明，須達於通常一般人均不致有所懷疑，而得確
    信其為真實之程度者，始得據為有罪之認定，倘其證明尚未達到此一程度而有合
    理之懷疑存在時，尚難為有罪之認定基礎；苟積極證據不足以為不利於被告事實
    之認定，即應為有利於被告之認定，更不必有何有利之證據。另告訴人之告訴，
    係以使被告受刑事訴追為目的，是其陳述是否與事實相符，仍應調查其他證據以
    資審認；且被害人之陳述如無瑕疪，且就其他方面調查又與事實相符，固足採為
    科刑之基礎，倘其陳述尚有瑕疪，則在未究明前，遽採為論罪科刑之根據，即難
    認為適法。最高法院三十年上字第八一六號、四十年台上字第八六號、七十六年
    台上字第四九八六號、五十二年臺上字第一五○○號、六十一年臺上字第三○九
    九號分別著有判例，可資參照。又刑法上之過失犯，以行為人對於結果之發生應
    注意並能注意而不注意為成立要件，同院二十六年上字第一七五四號判例亦足參
    酌。另按不作為之過失犯其不法性在於客觀注意義務之違反，而未從事足生防止
    構成要件該當結果發生效果之行為，因之，現實生活可能發生之不作為過失犯，
    乃係居於保證人地位之行為人，因怠於履行其防止危險發生之義務，致生構成要
    件之該當結果，而成立之過失不純正不作為犯；易言之，並非任何人均能成為過
    失不純正不作為犯之適格當事人，而是只有在法律上對於結果之發生負有防止義
    務之人，不履行此等防止義務，致發生構成要該當之結果，始有可能構成不純正
    不作為犯，此等防止義務即現行刑法第十五條第一項所規定之「對於一定結果之
    發生，法律上有防止之義務」之法義務所構成者為限，至如由於倫理、道德，宗
    教或社會等理由而形成之防止義務，則不屬於法義務，無由構成不純正不作為犯
    。
三、公訴人認被告辛○○應負過失傷害之罪責，無非係以告訴人戊○○之片面指訴、
    卷附之診斷證明書二紙暨被告於警訊時供稱其為台灣基督長老教會樟樹教會之牧
    師，樟樹教會目前由伊管理等語，而認被告即為教會管理人，明知該教會平日有
    不特定人出入，該鐵門故障隨時有倒塌之危險，竟未加注意，顯有過失為其論據
    。惟訊據被告堅詞否認涉有前揭過失傷害之犯行，辯稱：(一)伊雖是教會牧師，且
    擔任小會議長，但僅負責福音、傳道、拜訪信徒，修繕工作是由總務組負責，鐵
    門的維修、管理是由修繕委員丙○○負責；伊不能單獨決定及執行教會之行政庶
    務，行政工作是由小會作決定，再依事務性質分配給各組執行，各組將執行結果
    向小會報告，由小會監督執行成果，小會係以多數決，牧師並無否決小會決議之
    權利。(二)再者，教會僅對信徒開放，作禮拜沒有限制，但一般民眾借場地，要經
    過委員會同意，一般未對外開放，伊在警訊時稱二十四小時開放是指對信徒而言
    ，不是指一般人。(三)伊於事發當天下午五時十五分許，欲離開教會下班時，覺得
    鐵門很硬打不開，請乙○○壓一下鐵門，鐵門後輪即斷裂，伊等怕發生危險，就
    將鐵門完全打開，用鐵絲綁住鐵門，並在鐵門下方墊上木頭，並即通知丙○○進
    行修繕，且通知附近教友勿關上鐵門，應無未盡注意義務之情形等語。經查：
  （一）被告辛○○雖不否認其為樟樹教會之牧師，並擔任小會（由牧師與十二位長
        老所組成）之議長，然樟樹教會乃台灣基督長老教會轄下之教會，其組織係
        循長老教會之組織系統，教會最高權力機關為信徒大會，其下設有小會，由
        教會會友選出長老所組成，負責教會之大政方針，小會下設長執會，由小會
        長老及執事合組而成，執行小會決議事項及辦理教會庶務事宜，其下再設傳
        道組、教育組、總務組、服務組、財務組、音樂組，分別掌理相關事務之執
        行，而關於教會設備修繕等事宜，係屬總務組之權責等情，業經被告具狀陳
        明無誤，並有台灣基督長老教會樟樹教會八十九年度信徒和會手冊第六頁之
        行政組織系統表及第九頁各組機能說明附卷可按。又證人即該教會總務組長
        丙○○已到庭證稱：「（問：教會有無負責人？）所謂負責人就是牧師，但
        教會是一個共同的組織，是以合議為主。」、「（問：小會是否為合議制？
        ）是。小會成員由長老十二個及牧師組成，長老由會友選舉組成。」、「（
        問：小會多久開會一次？）每月五日開會一次。」、「（問：小會如何作成
        決議？）多數決，牧師沒有否決權。」、「（問：牧師在小會內擔任何職？
        ）擔任議長，小會是我們最高決策機構，議長負責主持會議。」、「（問：
        議長如何執行小會的決定？）按事務性質交由傳道組、教育組、服務組、總
        務組、財務組、音樂組處理。」、「（問：財產需要修繕，是由誰來通知或
        執行？）信徒、長老、職員看到皆可提出，按優先順序處理。」、「（問：
        平常教會設備有不夠或壞掉如何處理？）分成兩種，若比較緊急重要，直接
        交由總務組馬上去做，若比較不迫切的，須經小會開會通過後才進行修繕。
        像此次鐵門毀損，屬於馬上交由總務組維修。」、「（問：平常牧師有發現
        東西壞掉，是否須向修繕組反應？）大小都是，緊急重要的修繕工作，事後
        要提交小會追認。」、「（問：牧師可否單獨決定是否要修？）他沒這種權
        利，牧師職責在教育、傳道，不負責修繕，修繕工作是由總務組負責。」、
        「（問：教會鐵門壞了要修繕，需不需要經過小會的決議？）這種緊急急迫
        事項，由總務組先行修繕，再報請小會追認。」、「（問：此次大門損壞，
        牧師須否負責？）他沒有責任，修繕與他無關。」等語綦詳（見本院八十九
        年七月十八日筆錄）；而證人即教會長老丁○○亦證稱：被告在教會負責講
        道、教育，他的工作與財務無關等語（見本院八十九年七月四日筆錄）。是
        被告所辯上情核與證人丙○○、丁○○所供證內容大致相符，堪予採信。被
        告雖係樟樹教會牧師兼小會議長，為該教會名義上之負責人，然其實際上僅
        負責傳道、教育、拜訪信徒之工作，至於教會行政事務之決策、執行乃採合
        議制，須透過小會成員多數決議後再交由各組執行，被告無法獨自決策、執
        行，而關於教會設備採購、修繕通常係由小會決議後，再由總務組依決議加
        以執行，若有緊急修繕設備之需要時，則由總務組逕行處理，事後再報請小
        會追認，是有關教會鐵門維護、修繕等事宜，實際上係屬該教會總務組之職
        責，縱使該教會鐵門疏於維護而倒塌，因而壓傷被害人庚○○，而應負刑事
        責任，亦應由事實上執行維護、管理設備之人負責，被告既未負責教會設備
        之維護、管理、修繕等業務，尚難以被告為該教會對外之名義負責人，即認
        被告負有何注意義務，至於該教會設施之缺失造成被害人受有前揭傷害，該
        教會應否負民事損害賠償責任，與該教會負責人即被告應否科以刑責，乃屬
        二事，不得混為一談，苟無其他積極證據可資佐證，自難以推測或擬制方法
        ，逕予認定被告應負有過失傷害之罪責。
  （二）至公訴人雖引用臺灣基督長老教會行政法第二十九條第二款規定，認定議長
        之職務包括執行小會決議在內，各組均承其命執行，是被告應負有注意義務
        。惟查：被告已陳明上開條文所定由議長執行小會決議，乃係小會依事務之
        性質，交由教會所設各組執行，事後再由各組就小會決議交辦事項，對小會
        報告處理及執行情形，以使小會知悉交辦事項之進行情形，以為監督，而非
        由被告即牧師自行處理或監督小會決議之執行等情無訛，並提出樟樹教會第
        三次、第四次小會議事錄為據，並經本院核閱內容無誤，堪予採信。況現今
        社會組織之運作多採分層負責之方式，被告雖擔任小會議長，並對外代表該
        教會，然該教會之行政事務既係經小會成員（即牧師與十二位牧師）以多數
        決之方式決定，被告僅係擔任會議主席，並無否決權，且各組組長均為小會
        成員，直接參與小會決議，並依小會決議加以執行，是該教會設備之維護、
        修繕實際上既非由被告負責，而屬總務組之職責，甚至被告本身亦不可單獨
        決定維修該鐵門，仍須向修繕組反應，已如前述，且不得以上開教會行政法
        之規定，逕認被告負有何注意義務。再者，被告已迭次陳明其於八十八年八
        月十日下午五時十五分許，下班欲離開教會時，覺得教會鐵門很硬打不開，
        請乙○○壓一下鐵門，鐵門後輪即斷裂，其等怕發生危險，就將鐵門完全打
        開，用鐵絲綁住鐵門，並在鐵門下方墊上木頭，並即通知丙○○修繕，並通
        知附近教友勿關上鐵門等情在卷，已如前述。而證人即教會實習生乙○○亦
        到庭證稱：從八十八年七月份至八十八年八月十日上午止，均未發現鐵門壞
        掉，是八十八年八月十日下班時，發現門拉不開等語（見本院八十九年七月
        十八日筆錄）；證人丁○○亦證稱：伊在八十八年八月十日下午四時開車離
        開教會時，鐵門是開著的，離開當時鐵門沒有故障等語（見本院八十九年七
        月四日筆錄）。證人丙○○亦稱：在事發之前無人向伊反應教會的門壞掉等
        語（見本院八十九年七月十八日筆錄）。再者，證人丙○○已證稱：平常教
        會設備若有損壞，若屬於比較緊急重要之修繕工作，直接由總務組馬上去做
        ，若比較不迫切的，須經小會開會通過後才進行修繕。像此次鐵門毀損之修
        繕屬於緊急急迫事項，由總務組先行修繕，事後再報請小會追認等語。是該
        教會鐵門係於事發當日約五時許始行故障，而該鐵門之修繕工作既屬急迫重
        要事項，應由教會總務組直接進行修繕，勿庸先行提請小會決議通過，僅事
        後報請小會追認即可，由此益見此次鐵門修繕工作非由被告負責執行，自不
        得援引臺灣基督長老教會行政法第二十九條第二款規定，認定被告負有注意
        義務而應負過失責任。
  （三）又樟樹教會僅對教會信徒開放，作禮拜則沒有限制，一般民眾要借場地，須
        經教會同意，一般未對外開放，其在警訊時稱二十四小時開放是指對信徒而
        言，不是指一般民眾，且其曾跟小朋友講不要在這邊玩等情，業據被告陳明
        在卷，而證人丁○○亦稱：事發當天下午四時許，伊有跟小朋友說，叫他們
        不要在那邊玩等語（見本院八十九年七月四日筆錄）；證人李秀英亦稱：平
        常教會未開放給附近居民或小孩活動或玩耍等語（見本院八十九年八月二十
        九日筆錄）。是該教會既屬私人產業，除教會信徒及作禮拜之民眾外，本未
        對一般民眾開放，更未提供作為兒童遊戲之處所，是該教會鐵門之維護縱有
        疏失，亦僅須對該教會信徒、作禮拜者或經教會允許入內及行走於該教會鐵
        門外側道路上之民眾，負有危險發生之防止義務，至其他任意入內或在教會
        玩耍之兒童，原不負保證人地位。查該教會既未同意被害人庚○○等兒童入
        內玩耍，且庚○○等人係於同日晚間七時許至教會玩耍，教會工作人員均已
        下班，該教會鐵門之後輪縱有損壞，惟既經被告及證人乙○○將該鐵門打開
        加以固定而不致倒塌（詳如後述），事後該鐵門倒塌而壓傷被害人庚○○，
        實因被害人庚○○本人及其他兒童攀爬鐵門玩耍並加以搖晃所致，此點業經
        被害人庚○○暨證人即與被害人同至教會玩耍之兒童己○○、甲○○、王憶
        禎等人分別到庭證述在卷，是被害人庚○○此種自陷危險之狀態，要難令不
        知情之被告負責，被告對於被害人之身體法益，當不居於保證人之地位而無
        須負注意義務，姑不論被告發現教會鐵門故障後所為安全措施是否足夠，揆
        諸前開說明，被告既非本件不純正不作為過失犯之適格當事人，自不得論以
        過失傷害之罪責。
  （四）證人乙○○已到庭證稱：八十八年八月十日下班時，發現門拉不開。伊叫牧
        師下車看一下門打不開的原因，伊與牧師一起拉那個門，但拉不開，後來牧
        師就把門墊高，後來發現輪子歪掉，我們檢查輪子時，欲將它調回原處時，
        輪子就斷掉了，伊等將輪子放在旁邊，牧師拿木頭墊在大門下方，由我扶住
        大門，牧師拿用鐵絲將門捆起固定。當時牧師有將門全部打開，牧師綁好後
        ，我有用手去拉，發覺有綁穩，拉不動等語，核與被告所辯上情悉相符合。
        再佐之被害人庚○○於本院初次調查時亦陳稱：是伊等將門推出來，鐵門上
        有綁鐵絲等語（見本院八十九年七月十八日筆錄）；證人甲○○於本院初次
        調查時亦稱：當時伊去玩時，鐵門是全部打開等語（見本院八十九年八月一
        日筆錄）。足見被告所辯其在發現教會鐵門後輪脫落故障後，確有將鐵門完
        全打開，並以木頭將鐵門墊高，使鐵門固定於鐵門右側上方之二個固定輪內
        ，再以鐵絲綁住鐵門，以防止鐵門倒塌等情屬實，堪予採信。另經本院於八
        十九年八月二十四日至現場履勘結果，發覺該教會「一鐵門右側上方確有兩
        處固定輪，右側有一固定輪，該鐵門為單軌鐵輪，若鐵門上緣無法靠住固定
        輪，鐵門即會傾倒；二若依被告所述當時鐵門是全開，鐵門上方固定於固定
        輪內，下方後輪處並以木頭墊高，應不致於傾倒。三若依被告所述情況，在
        鐵門下方以木頭墊住代替後輪，小孩應無可能推動鐵門。」等情明確，有本
        院刑事勘驗筆乙份在卷可佐。是被告在發現鐵門故障後，既已將鐵門全部打
        開，在鐵門下方墊住木頭，使鐵門上緣固定於上方固定輪內，並以鐵絲綁住
        鐵門，該鐵門已不致於傾倒，且在鐵門重量、木頭與地面摩擦力等作用下，
        除非有成人或年紀較長之兒童以外力介入，刻意將鐵門抬高後再利用前輪滑
        動或利用他法推動鐵門外，該鐵門甚難推動，亦不會傾倒；況隨同至現場勘
        驗之檢察官亦認依在場小朋友的力量而言，幾乎很難推動鐵門，足見被告在
        發現鐵門故障當時，已立即採取相當之安全措施，以防止危險之發生；再者
        ，被告已立即通知該教會總務組長丙○○進行修繕，並通知附近教友勿關鐵
        門，以免發生危險，關於此點，亦有證人丙○○證稱：當天伊回到家，我太
        太說有牧師（即被告辛○○）在五點多打電話說大門壞掉需要修繕等語（均
        見本院八十九年七月十八日筆錄）；證人即住於教會附近之教友李秀英證稱
        ：門倒下那天下午六時十分許，有收到牧師電話，他說教會大門壞掉，請我
        不要關門。因伊是教會的信徒，且住在教會附近，有時教會的門未關，我會
        去關等語（見本院八十九年八月二十九日筆錄）無訛，依當時情形以觀，已
        難認被告有何未盡注意義務之情事，參以被害人庚○○等人於同日晚間七時
        許至該教會攀爬、推玩鐵門乙節，實非被告所能預見或控制，且被告事實上
        既不負責教會設備之維護、修繕，實不宜無限制擴張被告應盡注意義務之範
        圍，倘無其他積極證據足資證明被告確有過失，自不得僅以被害人庚○○事
        後為鐵門壓傷之事實，即以推測或擬制方法，推定被告未盡注意義務，而應
        負過失罪責。
  （五）綜上所述，被告辛○○所辯上情尚堪採信，公訴人所舉證據尚不足證明被告
        涉有聲請簡易判決處刑書所載之過失傷害罪嫌，自不得僅憑告訴人戊○○之
        片面指訴暨卷附之診斷證明書，即以推測或擬制方式，認定被告應負過失傷
        害之罪責，此外，本院依職權調查證據結果，復查無其他積極證據足資證明
        被告涉有上揭過失傷害犯行，不能證明被告犯罪，揆諸首開說明，即應為無
        罪判決之諭知。又檢察官聲請以簡易判決處刑之案件，經法院審理後認為應
諭知無罪判決者，應適用通常程序審判之，刑事訴訟法第四百五十二條及第
        四百五十一條之一第四項但書第三款分別定有明文。原審引用檢察官聲請簡
        易判決處刑書，而依刑法第二百八十四條第一項規定為科刑之諭知，容有未
        洽，本院審理後，認為被告應為無罪之諭知，自應由本院依刑事訴訟法第四
        百五十五條之一第三項之規定，準用同法第三百六十九條第二項之規定，將
        原判決撤銷，另依第一審通常程序為無罪判決之諭知（法院辦理刑事訴訟簡
        易程序案件應行注意事項第十四點參照）。
據上論斷，應依刑事訴訟法第四百五十五條之一第一項、第三項、第三百六十九條第
一項前段、第四百五十二條、第三百零一條第一項，判決如主文。
本案經檢察官何明禎到庭執行職務。
中      華      民      國    九十      年      一      月     十一     日
                                    臺灣士林地方法院刑事第一庭
                                        審判長法  官  林  清  吉
  法  官  彭  幸  鳴
                                              法  官  陳  章  榮
右正本證明與原本無異。
如不服本判決，應於判決送達後十日內，向本院提出上訴狀。
                                              書記官  劉  提  幸
中      華      民      國    九十      年      一      月     十一     日


司法院資訊處製作；財團法人民間司法改革基金會備份。
